【裁判字號】    98,消債清,6
【裁判日期】    990222
【裁判案由】    聲請清算
【裁判全文】
臺灣基隆地方法院民事裁定             98年度消債清字第6號
聲  請  人  甲○○
即  債務人
上列聲請人因消費者債務清理事件聲請清算，本院裁定如下：
    主  文
聲請駁回。
聲請程序費用由聲請人負擔。
    理  由
一、按債務人對於金融機構因消費借貸、自用住宅借款、信用卡
    或現金卡契約而負債務，在聲請更生或清算前，應提出債權
    人清冊，以書面向最大債權金融機構請求協商債務清償方案
    ，並表明共同協商之意旨；聲請更生或清算不合程式或不備
    其他要件者，法院應以裁定駁回之，但其情形可以補正者，
    法院應定期間先命補正，消費者債務清理條例（以下簡稱本
    條例）第151條第1項、第8條定有明文。其中本條例第151條
    第 1項立法理由為：「債務人受法院裁定開始更生或清算程
    序者，其生活、資格、權利等均將受限制，該等程序係債務
    清理之最後手段，於債務人無法與債權人協商時，始適用更
    生程序或清算程序清理其債務。債務人對於金融機構因消費
    借貸、自用住宅借款、信用卡或現金卡契約而負債務，其法
    律關係較單純明確，金融機構並已訂有債務協商機制，如能
    協商成立，債務人或不須依本條例聲請更生或清算，可疏減
    法院負擔，有效分配司法資源。為使債務人得自主解決其債
    務，爰設本條，明定債務人對於金融機構因消費借貸、自用
    住宅借款、信用卡或現金卡契約而負債務之情形，採行協商
    前置主義，債務人於聲請更生或清算前，應先行提出債權人
    清冊，以書面向最大債權金融機構請求協商債務清償方案並
    表明共同協商之意旨」，因此本條例規定協商前置之意旨，
    在使金融機構與債務人就特定種類之債務清理事務上，利用
    法院程序外解決之協商機制，為迅速有效之自主性解決，而
    此一程序之進行，有賴當事人間之協力配合，本於誠信為基
    礎，形成債務清理之共識，藉由法院之事後核可，賦予協商
    內容作為執行名義之正當性，對於金融機構因消費借貸、自
    用住宅借款、信用卡或現金卡契約而負債務之債務人，聲請
    更生或清算前，除形式上應以書面向最大債權金融機構請求
    協商債務清償方案並表明共同協商之意旨外，亦應本於誠實
    信用原則切實配合協商之進行，苟債務人外觀上雖有以書面
    向最大債權金融機構請求協商債務清償方案並表明共同協商
    意旨之形式，但實質上缺乏協商之誠意、無意進行協商（例
    如：故意怠於提供財產、收入、業務及信用狀況之資料、故
    意不與債權人接觸、協商或拒絕所有還款條件），甚且要求
    債權人逕行製作協商不成立之證明文書，則協商不成立係可
    歸責於債務人，應認債務人並未依法踐行本條例第151條第1
    項規定之程式。
二、聲請意旨略以：聲請人有不能清償債務之虞，曾以書面向最
    大債權金融機構台新商業銀行股份有限公司（以下簡稱台新
    銀行）請求共同協商債務清償方案，然因聲請人失業無收入
    ，且負債總額達新臺幣（下同）1,162,594元，又屬年息20%
    之高利率，即使聲請人如何努力亦無清償之日，以致協商不
    成立，且無擔保或無優先權之債務總額未逾 1,200萬元，復
    未經法院裁定開始清算程序或宣告破產，為此依法聲請清算
    等語。
三、經查：
  (一)聲請人主張就其積欠金融機構之無擔保債務，曾向台新銀行
    請求協商債務清償方案，因聲請人協商意願低落，以致協商
    不能成立，有聲請人所提前置協商不成立通知書足憑，另台
    新銀行於98年11月18日具狀陳報：「…債務人於97年 8月向
    本行申請前置協商，希以每月 2,500元清償金融機構債務，
    債務人收入切結無收入，而每月必要支出金融高達10,500元
    ，…本行指派專員與債務人確認，其現職稱為打零（誤載為
    臨）工，月入約 1萬元左右，經考量其收入、支出狀況，遂
    協調各債權銀行將債權總額1,416,789元，以對內欠款金額9
    46,973元（折讓469,816元，折讓債權比例達 33.16%）計算
    ，並提供180期，0利率，每月償還約 5,261元，債務人於電
    話中原表同意，然卻於面談簽約時表示台北富邦銀行之債權
    利息應予減免（稱差異約10萬），經查詢後告知債務人，台
    北富邦銀行之債權，債務人均正常還款，已償付之利息無法
    退還，帳上金額為剩餘本金金額，無減免空間，債務人以此
    為由拒絕協商，並同意本行開立不成立證明，並稱欲向朋友
    借貸以本金打折方式清償各債權銀行之債權，…。」等情，
    有陳報狀附卷可稽。
  (二)聲請人陳稱其於聲請前 2年內無工作，所以無收入資料等等
    ，然綜合所得稅各類所得清單所載資料因源自稅務機關，須
    仰賴聲請人長期誠實申報始能正確反應其財產所得狀況，僅
    具參考性質，況現今民間多項營利所得未申報稅捐，或其他
    勞力收入亦常因雇主並未開具扣繳憑單而不須申報所得，故
    僅憑上開稅務資料不足認定聲請人目前確無收入，而依聲請
    人所提財產及收入狀況說明書之記載，聲請人之財產除一部
    1995年出廠價值約10,000元之汽車外，並有現金 100,000元
    ，另聲請人向台新銀行申請前置協商時，提出每月還款2,50
    0 元之債務清償方案，則聲請人在無工作之情形下，豈能有
    現金100,000元之財產，及每月還款2,500元之能力，因此聲
    請人是否據實陳報提起本件聲請前 2年之收支情形，顯有可
    疑，自無從評估聲請人目前全部收支及財產狀況，是否已不
    能維持符合人性尊嚴之最基本生活條件，而有「不能清償或
    不能清償之虞」之情。
  (三)又聲請人為54年次，正值壯年，具有相當之工作能力，其向
    台新銀行申請前置協商時，提出每月還款 2,500元之債務清
    償方案，與台新銀行所提每月償還 5,261元之還款方案，相
    差 2,761元，因此聲請人如能積極工作並降低生活支出，其
    每月增加 2,761元之還款金額，應非困難之事，聲請人卻不
    願接受最大債權銀行台新銀行所提出「180期，0利率，每月
    償還 5,261元」之協商方案，足認聲請人實質上缺乏協商之
    誠意，形同未確實踐行前置協商程序。
四、綜上所述，依聲請人所提資料，不足認聲請人有不能清償債
    務之事由，且其參與協商之誠意顯有不足，未確實踐行前置
    協商程序，聲請人聲請清算，與法不合，應予駁回。
五、結論：本件清算之聲請應屬要件不備，依消費者債務清理條
    例第 8條、第15條，民事訴訟法第95條、第78條，裁定如主
    文。
中    華    民    國    99    年    2    月    22     日
                  民事庭法  官  陳湘琳
以上正本係照原本作成。
如對本裁定抗告，應於本裁定送達後10日內，向本院提出抗告狀
，並繳納抗告費新臺幣1,000元。
中    華    民    國    99    年    2    月    22     日
                        書記官  張慧儀

司法院資訊處製作；財團法人民間司法改革基金會備份。
